臺灣高等法院刑事判決　　　　　　　　94年度上訴字第1083號
上　訴　人　臺灣臺北地方法院檢察署檢察官
被　　　告　甲○○
選任辯護人　楊沛生律師
上列上訴人因被告誣告等案件，不服臺灣臺北地方法院93年度訴
更(一)字第2號，中華民國94年1月20日第一審判決（起訴案號：
臺灣臺北地方法院檢察署91年度偵字第10553號），提起上訴，
本院判決如下：
    主  文
上訴駁回。
    理  由
一、公訴意旨以：被告甲○○為中華民國建築師公會全國聯合會
    （下稱全聯會）、臺灣省建築師公會（下稱省公會）及臺北
    市建築師公會（下稱市公會）之會員，竟於民國90年10月間
    ，明知告訴人乙○○律師為張俊哲及王紀耕辯護（臺灣臺北
    地方法院檢察署90年度偵字第12476號案件），並未違反律
    師法第26條第2項及律師倫理規則，竟基於散布於眾並使乙
    ○○律師受懲戒處分之意圖，行文向法務部檢察司、臺灣臺
    北地方法院檢察署、臺北律師公會及財政部賦稅署指摘「乙
    ○○律師復於90年7月24日提出律師函、刑事答辯狀稿替被
    告代言，為被告經辦之『該會財務措施違反稅法』隱飾」、
    「乙○○律師執行該會（指市公會）法律顧問業務，『對於
    其職務上所不應為之行為』未拒絕，顯然違反律師法第26條
    第2項之規定」、「黃律師係該會（指市公會）常年法律顧
    問，除年費另計外，並向該會收取法律服務之鐘點費及事務
    費。黃律師領取右述法律費用卻替對造（即臺灣臺北地方法
    院檢察署90年度偵字第12476號案件被告）張俊哲、王紀耕
    之犯罪行為辯護，明顯違反律師倫理規範第30條第1款，應
    屬律師職務上所不應為之行為」等足使他人認為乙○○律師
    違反律師法及律師倫理規則應受懲戒等不實內容文字，足以
    毀損乙○○之名譽，因認被告涉有刑法第169條第1項誣告及
    同法第310條第2項誹謗罪嫌。
二、按犯罪事實應依證據認定之，無證據不得認定犯罪事實；不
    能證明被告犯罪者，應諭知無罪之判決，刑事訴訟法第154
    條第2項、第301條第1項定有明文。又認定犯罪事實所憑之
    證據，雖不以直接證據為限，間接證據亦包括在內；然無論
    直接或間接證據，其為訴訟上之證明，須於通常一般之人均
    不致於有所懷疑，而得確信其為真實之程度者，始得據為有
    罪之認定，倘其證明尚未達到此一程度，而有合理性懷疑之
    存在，無從為有罪之確信時，自應為被告無罪之判決（最高
    法院76年度台上字第4986號判例參照）。再誣告罪之成立，
    須明知被告無此事實，竟意圖他人受刑事或懲戒處分而告訴
    者，始足當之，若誤認有此事實，或以為有此嫌疑而告訴或
    告發者，不能指為誣告；又告訴人所訴事實，不能證明其係
    實在，對於被訴人為不起訴處分確定者，是否構成誣告罪，
    尚應就其有無虛構誣告之故意以為斷，並非當然可以誣告罪
    相繩，有最高法院59年台上字第581號判例、92年度台上字
    第2935號判決可資參照。再按刑法第169條第1項所謂懲戒處
    分，係指公務員懲戒法規所定之各項處分而言，故受此項懲
    戒處分之主體，以有受上開法規懲戒處分公務員之身分為前
    提，對於在法律上不能負公務員懲戒責任之人而為誣告者，
    不能構成誣告罪，亦有最高法院26年渝上字第1910號判例、
    91年度台上字第14號判決可參。又刑法第310條第2項之罪，
    係以散發傳布文字、圖畫於公眾（特定多數人或不特定人）
    ，而指摘或傳述足以毀損他人名譽之事方構成，倘雖有以文
    字、圖畫指摘足以毀損他人名譽之事，然並無散布於公眾之
    情，而僅告知特定人或向特定機關陳述時，自不能以該罪相
    繩，有最高法院75年度台非字第175號判決、83年度台非字
    第306號判決足參。
三、訊據被告甲○○堅決否認有何公訴意旨所指誣告、誹謗犯行
    ，辯稱：告訴人乙○○律師確有身為市公會法律顧問，卻為
    對造張俊哲、王紀耕辯護之行為，其認乙○○律師所為有違
    律師倫理規範，並無捏造事實。又其係向法務部檢察司、臺
    灣臺北地方法院檢察署、臺北律師公會、財政部賦稅署就乙
    ○○律師違反律師法等案件陳情，至多僅能構成律師法之懲
    戒，然律師法之懲戒並非刑法第169條第1項之懲戒處分，自
    不構成誣告罪。且其係向上開特定公務機關及非法人團體陳
    述，並無將乙○○律師違反律師法之情指摘散布於公眾，亦
    不構成誹謗罪等語。
四、經查：
（一）被告於90年10月8日，向法務部檢察司（正本受文者）、
      臺灣臺北地方法院檢察署、臺北律師公會、財政部賦稅署
      （副本受文者）遞送「甲○○建築師事務所陳情函」，指
      乙○○律師、賴昭宏會計師接受市公會聘任，卻作背離該
      會全體會員權益之事，違反律師法第26條第2項、會計師
      法第17條規定，其中指乙○○擔任市公會常年法律顧問，
      領取費用，卻提出律師函、刑事答辯狀稿替臺灣臺北地方
      法院檢察署偵查中之90年度偵字第12476號案件被告張俊
      哲、王紀耕代言及擔任張俊哲、王紀耕之辯護人，為律師
      職務上所不應為之行為，違反律師倫理規範第30條第1款
      、律師法第26條第2項之規定等情，據被告坦承屬實，並
      有上開陳情函（見原審訴字卷第15至17頁）在卷可憑，是
      被告固確有上開行為。
（二）惟經調取臺灣臺北地方法院檢察署90年度偵字第12476號
      案卷，乙○○律師確在該案提出委任狀，為該案被告張俊
      哲、王紀耕辯護，並提出答辯書狀。又90年7月24日乙○
      ○律師以萬國法律事務所信函紙記載檢附刑事答辯狀稿，
      請市公會轉交張俊哲、王紀耕表示意見，並請張俊哲、王
      紀耕二人攜帶印章前往萬國法律事務所用印，亦有該律師
      函及刑事答辯狀稿在卷足參（見原審訴字卷第42至47頁）
      。故被告於前揭陳情函所指：乙○○律師提出律師函、刑
      事答辯狀稿替臺灣臺北地方法院檢察署偵查中之90年度偵
      字第12476號案件被告張俊哲、王紀耕代言及擔任張俊哲
      、王紀耕之辯護人等情，乃屬事實，並非虛構。又萬國法
      律事務所律師受任為市公會之常年法律顧問，有常年法律
      顧問聘任契約在卷可稽（見本院卷第70頁）；乙○○律師
      另受聘為省公會臺北市連絡處之常年法律顧問，亦有萬國
      法律事務所顧問證書足憑（見原審訴字卷第25頁）。而萬
      國法律事務所確向市公會收取法律意見費用、法律服務酬
      金，亦有市公會轉帳傳票（見第194號偵查卷第37頁）、
      萬國法律事務所致市公會文件（見第194號偵查卷第38、
      39 頁）附卷可參。至臺灣臺北地方法院檢察署90年度偵
      字第12476號案件，經核閱卷證，係指張俊哲身為市公會
      理事長、王紀耕身為市公會常務理事兼財務小組召集人，
      掌管財務支出及收入，二人卻有損於市公會利益，違反預
      算編列而支出，且未委請會計師簽證及申報所得稅，造成
      公會財務損失，涉有背信、違反稅捐稽徵法等罪嫌，是依
      被控訴所涉犯行，與市公會利益相左，亦即處於對立地位
      （該案係被告提出告發，雖經檢察官以誣告罪嫌對被告起
      訴，但業據原審法院查證被告所告發內容並非全然無因，
      而判決無罪確定）。而律師倫理規範第30條第1款規定：
      「律師不得受任左列事件，……：一、依信賴關係或法律
      顧問關係而常年接受諮詢，與該諮詢事件有關者為對造之
      事件」，律師法第26條第2項規定：「當事人之請求如係
      職務上所不應為之行為，律師應拒絕之」。因此，被告陳
      情認為乙○○律師為市公會之常年法律顧問，向該會收取
      費用，卻為對造辯護，有違上開律師倫理規範，並屬職務
      上不應為而為之行為，已非全然無據。
（三）被告提出上開陳情函指乙○○律師有違反律師倫理規範第
      30條第1款、律師法第26條第2項之規定，經法務部於90年
      10月18日以法90檢決字第004273號函請中華民國律師公會
      全國聯合會處理（見原審訴更卷第19頁），中華民國律師
      公會全國聯合會再於90年11月19日以（90）律聯字第9027
      1號函請臺北律師公會調查處理，臺北律師公會於90年12
      月17日以90北律字第806號函請乙○○律師提出書面說明
      後（見第194號偵查卷第49頁），由調查委員建議不予處
      分，並以91年4月30日以91北律文字第292、293號函記載
      乙○○律師係經由市公會之委任協助處理張俊哲、王紀耕
      訴訟事務，故辯護對象尚非「委託人之相對人」或「與該
      諮詢事件有關者之對造」，該事件亦非「受任與受任事件
      利害相反之事件」，將該會決議不予處分之情告知被告、
      乙○○等人，有法務部檢察司93年3月8日法檢一字第
      0930800496號函（見原審訴更卷第21至22頁）、臺北律師
      公會91年4月30日91北律文字第292號函（見原審訴更卷第
      23頁）在卷可參。而被告既指乙○○律師有違反律師倫理
      規範第30條第1款、律師法第26條第2項之規定，其中違反
      律師法第26條第2項，乃構成同法第39條第1款應付懲戒之
      事由。惟被告提出前揭陳情函，並非憑空無據，已如前述
      。因對於律師倫理規範及律師法如何適用於認知上有所不
      同，雖乙○○律師經臺北律師公會決議不受律師懲戒處分
      ，但究不得因此即指被告有何誣指之事實。況刑法第169
      條第1項所謂懲戒處分，係指公務員懲戒法規所定之各項
      處分而言，故受此項懲戒處分之主體，以有受上開法規懲
      戒處分公務員之身分為前提，對於在法律上不能負公務員
      懲戒責任之人而為誣告者，不能構成誣告罪，已如前述，
      律師法第39條至第44條、律師懲戒規則等就律師懲戒之事
      由、對象、程序、組織、救濟、處分種類之規定，與公務
      員懲戒法所規定之懲戒事由、對象、程序、組織、救濟、
      處分種類等均不相同，是律師懲戒處分核非公務員懲戒處
      分之一種。法務部就此稱：「對於律師所為之處分，僅得
      由設於高等法院及最高法院之律師懲戒委員會及律師懲戒
      覆審委員會為之，『其與公務員懲戒法所定之懲戒處分，
      其懲戒主體係以有受上開法律懲戒處分公務員身分為前提
      ，尚屬有間』」，有該部93年11月29日法檢字第09300445
      59號函在卷可稽（見原審訴更卷第217至218頁）。是被告
      提出上開陳情函，亦不構成刑法第169條第1項之誣告罪責
      。
（四）又按刑法第310條第2項之罪，係以散發傳布文字、圖畫於
      公眾（特定多數人或不特定人），而指摘或傳述足以毀損
      他人名譽之事方構成，倘雖有以文字、圖畫指摘足以毀損
      他人名譽之事，然並無散布於公眾之情，而僅告知特定人
      或向特定機關陳述時，自不能以該罪相繩，亦如前述。被
      告雖有將上開指摘乙○○律師違反律師倫理規範、律師法
      之陳情函發給法務部檢察司（正本受文者）、臺灣臺北地
      方法院檢察署、臺北律師公會、財政部賦稅署（副本受文
      者）等單位。然法務部檢察司為律師公會之主管機關，臺
      灣臺北地方法院檢察署、臺北律師公會則為有權移送律師
      交付懲戒之機關，財政部則為會計師之主管機關，律師法
      第12條、第40條、會計師法第3條分別定有明文，被告上
      開陳情函既係指摘乙○○律師、賴昭宏會計師有違反律師
      法第26條第2項、會計師法第17條規定之情，其向法務部
      檢察司、臺灣臺北地方法院檢察署、臺北律師公會、財政
      部賦稅署遞送該函，核屬向特定機關陳述，尚不該當於使
      不特定人或多數人得以共見共聞之「散布」要件，此外復
      查無被告有向其他非相關人或機關遞送上函之情，自難認
      有何誹謗犯行。
（五）綜上所述，自不得遽認被告有何誣告、誹謗犯行，此外復
      查無其他積極證據足資證明被告有何上開犯行，自屬不能
      證明其犯罪。
五、原審依調查證據之結果，斟酌全辯論意旨，認被告犯罪不能
    證明，依法為被告無罪之諭知，經核並無不合。公訴人循告
    訴人乙○○律師之請求提起上訴，指律師懲戒處分亦屬刑法
    第169條第1項之懲戒處分；又向上開機關提出陳情，非僅向
    特定對象而已，而係業已散布，且另可能構成刑法第313 條
    以詐術損害他人信用罪責，指摘原判決不當云云。惟被告所
    為尚難認有何誣告、誹謗犯行，已詳如前述；又被告所為亦
    無以詐術損害告訴人乙○○律師之情形，而告訴人前於偵查
    及原審亦未指及有何損害其信用之情事，公訴人亦未認被告
    有以詐術損害告訴人信用之情形，徒憑告訴人於收受原審判
    決後具狀，即提起上訴指稱原所不認成立之上開罪名，尤難
    遽採。是公訴人所提上訴，為無理由，應予駁回。
據上論斷，應依刑事訴訟法第368條，判決如主文。
本案經檢察官郭弘佑到庭執行職務。
中　　華　　民　　國　　94　　年　　7 　　月　　29　　日
　　　　　　　　　刑事第三庭審判長法　官  楊照男
　　　　　　　　　　　　　　　    法　官  江振義
　　　　　　　 　 　　　　　　　　法　官  王詠寰
以上正本證明與原本無異。
如不服本判決，應於收受送達後十日內向本院提出上訴書狀，其
未敘述上訴之理由者並得於提起上訴後十日內向本院補提理由書
（均須按他造當事人之人數附繕本）。
                                  書記官  駱麗君
中　　華　　民　　國　　94　　年　　7 　　月　　29　　日
